臺灣臺東地方法院民事判決　九十年度簡上字第六二號
　　上　訴　人　辛○○
　　法定代理人　丁○○
　　被　上訴人　己○○
　　訴訟代理人　戊○○○
右當事人間請求所有權移轉登記事件，上訴人對於中華民國九十年十一月二十三日本
院臺東簡易庭九十年度東簡字第一九○號第一審判決提起上訴，本院判決如左：
    主  文
上訴駁回。
第二審訴訟費用由上訴人負擔。
    事實及理由
一、上訴人起訴主張：訴外人王樹木於民國七十六年三月十六日向被上訴人買受坐
    落臺東縣太麻里鄉○○段第四一四地號、面積零點八二六公頃之土地（下稱系爭
    土地），被上訴人於當時亦將該土地交付，嗣王樹木於八十九年間死亡，其財產
    由訴外人庚○○、甲○○、丙○○、乙○○四人繼承，並將系爭土地對被上訴人
    之債權讓與上訴人，而上訴人於受讓後，即於九十年六月十一日去函被上訴人表
    示自己為債權之受讓人，要求被上訴人依原契約將土地所有權移轉登記與上訴人
    ，殊料被上訴人置之不理，爰依法訴請判決，並聲明：被上訴人應將系爭土地所
    有權移轉登記予上訴人；被上訴人則以：系爭土地為山地保留地，而訴外人王樹
    木並未具有原住民之身分，故與被上訴人間之買賣契約無效。另上訴人縱受讓債
    權，亦屬無效等語，資為抗辯，並聲明：駁回上訴人之上訴。
二、上訴人主張被上訴人於七十六年三月十六日將屬山地保留地之系爭土地出賣予訴
    外人王樹木，並將系爭土地交付訴外人王樹木之事實，業據提出讓渡書乙份為證
    ，並為被上訴人所不爭執，堪信為真實。惟被上訴人抗辯稱因訴外人王樹木不具
    有原住民之身分，故該買賣契約無效等語。經查，系爭土地於被上訴人與訴外人
    王樹木為買賣時，原為山地保留地，現則為原住民保留地之事實，除有土地謄本
    乙份附卷可稽外，復為兩造所不爭。按被上訴人於七十六年間與訴外人王樹木就
    系爭土地訂立買賣契約時，依當時有效之台灣省山地保留地管理辦法第八條第二
    項規定：「山地人民取得山地保留地所有權後，如有移轉，其承受人應以能自耕
    而其已取得之土地面積尚未超過限額之山地人民或供工業或供建築用者為限，違
    者，其土地所有權之移轉無效。」，嗣此辦法經修正改為山胞保留地開發管理辦
    法，而按山胞取得山胞保留地所有權後，除政府指定之特定用途外，其移轉之承
    受人以山胞為限，八十四年三月二十二日修正前之山胞保留地開發管理辦法第十
    七條第一項定有明文；其後雖再經修正，法規名稱亦改為原住民保留地開發管理
    辦法，惟歷次修正，均有原住民取得原住民保留地所有權後，除政府指定之特定
    用途外，其移轉之承受人以原住民為限之相同規定，現行原住民保留地開發管理
    辦法第十八條第一項亦有明文，是受讓系爭土地者，須具有山地人民或山胞或原
    住民之身分（下均稱原住民），此先敘明。次查，訴外人王樹木未具原住民身分
    乙節，為上訴人所不爭，且有戶籍謄本乙份附卷可稽，雖堪信為真實，然被上訴
    人與王樹木所訂之買賣契約即讓渡書上已約定：「．．．以後土地（即系爭土地
    與同段第四一三地號土地）要過戶時，甲方（即被上訴人）要無條件幫助乙方（
    即訴外人王樹木），不得有其他要求。．．．」等語；而被上訴人於七十八年間
    ，以其與訴外人王樹木間之前開契約無效為由，向本院對訴外人王樹木提起交還
    系爭土地及系爭土地之土地所有權狀之訴，經本院以七十八年度訴字第七十一號
    民事判決駁回在案，嗣被上訴人不服提起上訴，仍經台灣高等法院花蓮分院以七
    十八年度上易字第五四號判決上訴駁回並經確定在案。此有前開各該判決書附卷
    可稽，並經本院及原審依職權調本院七十八年度訴字第七十一號、台灣高等法院
    花蓮分院七十八年度上易字第五四號卷宗查核無訛。而細繹前開各判決之理由，
    不外認為被上訴人與訴外人王樹木間之契約雖因訴外人王樹木未具原住民身分而
    受讓山地保留地（即現今之原住民保留地），故其買賣契約係以不能之給付為契
    約之標的，惟因其等契約中有前述約定文字，且經證人即讓渡書制作人蔡江船到
    庭證稱雙方真意乃指將來政府開放山地保留地予平地人民承受時，出賣人即本件
    被上訴人要無條件幫助訴外人王樹木過戶之意；並有被上訴人與訴外人王樹木間
    談話錄音帶摘要附於前開卷宗可稽，故認被上訴人與訴外人王樹木間之前開契約
    依民法第二百四十六條第一項但書，仍為有效，從而認定被告不得請求訴外人王
    樹木交還系爭土地及所有權狀。被上訴人既為前開確定判決之當事人，依民事訴
    訟法第四百零一條之規定，自應受此確定判決之拘束，而不能為相反之主張，是
    被上訴人所為其與訴外人王樹木間就系爭土地之買賣契約應屬無效之抗辯，尚不
    足採。
三、上訴人又主張訴外人王樹木已於八十九年間死亡，其繼承人即訴外人庚○○、甲○○、丙○○、乙○○業將繼承自訴外人王樹木與被上訴人間系爭土地買賣契約
    之所有權移轉登記請求權讓與具原住民身分之上訴人，嗣上訴人並將此債權讓與
    之事由通知被上訴人之事實，業據提出讓與契約書、戶籍謄本、郵局存證信函各
    乙份為證，被上訴人雖不否認前揭事實，惟抗辯稱上訴人受讓權利無效等語。經
    查，訴外人王樹木雖向被上訴人購買系爭土地，惟因其無原住民身分，不能為系
    爭土地之移轉登記，故與被上訴人約定以後土地要過戶時（指將來政府開放山地
    保留地予平地人民承受時），出賣人即被上訴人要無條件幫助訴外人王樹木過戶
    ，因此被上訴人與訴外人王樹木間之買賣契約依民法第二百四十六條第一項但書
    規定，仍為有效，前雖已述及，惟雙方於契約上並未約定倘上訴人又將系爭土地
    出賣予具原住民身分之第三人時，被上訴人須將系爭土地移轉登記予該具有原住
    民身分之第三人，換言之，訴外人王樹木只有取得原住民之身分或政府法令已解
    除開放予平地人民承受後，其與被上訴人契約所定之不能情形始能謂已除去，而
    訴外人王樹木既然至死亡時仍未具原住民身分，其繼承人亦皆不具原住民身分，
    有戶籍謄本乙份在卷可按，則訴外人王樹木及其繼承人均未能將契約所定不能之
    情形除去乙節，已堪認定。按以不能之給付為契約之標的，如其不能情形可以除
    去，而當事訂約時並預期於不能之情形除去後為給付者，依民法第四百十六條第
    一項但書規定，固應認其契約仍為有效，惟在不能之情形除去前，債權人尚不得
    據以對債務人為給付之請求（最高法院八十六年度台上字第八六二號裁判意旨參
    照）。是訴外人王樹木之繼承人尚不能本於訴外人王樹木與被上訴人之契約而向
    被上訴人請求為給付即為所有權移轉登記，亦即王樹木之繼承人自始即未取得系
    爭土地之移轉登記請求權。
四、上訴人雖辯稱訴外人王樹木之繼承人已將系爭土地之移轉登記請求權讓與伊，伊
    自得請求被上訴人移轉登記系爭土地之所有權，並提出讓與契約書、送款簿存根
    、匯款回條為證，而依訴外人王樹木之繼承人庚○○、甲○○、丙○○、乙○○
    與上訴人所訂立之讓與契約書所載，該契約之買賣標的，雖據訴外人庚○○到庭
    證稱係將系爭土地之移轉登記請求權讓與上訴人，惟上開契約書第七條亦訂有特
    約事項：「一、俟前手己○○君將移轉所需整證明文件備齊交予甲方後，始辦理
    所有權移繫予乙方」等語。而該特約之意思亦據證人即辦理本件債權讓與之代書
    壬○○到庭證稱：雙方約定於己○○將文件交給王樹木之繼承人後再辦理本件移
    轉登記等語，而證人即上訴人之法定代理人丁○○亦到庭證稱：該特約事項雖約
    定被上訴人將證件交給王樹木之繼承人後才辦理移轉登記，惟因被上訴人一直不
    出面，所以上訴人才起訴等語，而上開契約書第七條特約事項既定有須待被上訴
    人將移轉所須證明文件備齊交予王樹木之繼承人後再辦理本件移轉登記之條件，
    而被上訴人確未將證明文件交予王樹木之繼承人亦為雙方所不爭執，是以上開契
    約書所定之條件尚未成就，本件債權讓與契約雖成立，惟尚未生效，上訴人無法
    據此讓與契約取得系爭土地之移轉登記請求權。
五、綜上所述，本件被上訴人與訴外人王樹木之買賣契約雖係有效，惟訴外人王樹木
    在取得原住民之身分或政府法令開放予平地人民承受山地保留地即契約所定不能
    之情形除去以前，尚不得對被上訴人行使系爭土地之所有權移轉登記請求權，前
    已認定，則訴外人王樹木死亡後，繼承其權利義務之繼承人自亦不能向被上訴人
    為請求；縱使王樹木之繼承人已取得系爭土地之移轉登記請求權，亦因本件債權
    讓與契約因條件未成就而尚未生效，上訴人仍不能請求被上訴人為移轉登記，從
    而，上訴人依前述債權讓與之法律關係，請求判決如其聲明所示，為無理由，應
    予駁回。
六、結論：本件上訴為無理由，依民事訴訟法第四百三十六條之一第三項、第四百四
    十九條第一項、第七十八條，判決如主文。
中　　華　　民　　　國　　　九十一　　年　　　十　　　月　　　十四　　　日
　　　　　　　　　　　　　　　　臺灣臺東地方法院民事庭
                                    審判長法官
　　　　　　　　　　　　　　　　　　　　　法官
                                          法官
得上訴
右為正本係照原本作成
中　　　華　　　民　　　國　　九十一　　年　　　十　　　月　　十四　　　日
~B法院書記官　陳敏捷
